臺灣臺北地方法院民事簡易判決
110年度北簡字第19712號
原      告  玉山商業銀行股份有限公司


法定代理人  黃男州
訴訟代理人  張恆誌
            馬君瀛
            陳建海
被      告  黃小芳（原名：黃欣怡）

訴訟代理人  何乃隆律師（法律扶助律師）
上列當事人間請求給付簽帳卡消費款事件，經臺灣宜蘭地方法院
移送前來，本院於民國111年7月7日言詞辯論終結，判決如下：
    主    文
原告之訴駁回。
訴訟費用新臺幣參仟貳佰元由原告負擔。
    事實及理由
壹、程序方面：
一、本件兩造合意以本院為第一審管轄法院，有信用卡約定條款
    第25條在卷可稽，本院就本件訴訟自有管轄權。
二、原告原起訴請求被告給付新臺幣（下同）306,713元，及利
    息、違約金（見支付命令聲請狀）。嗣於訴訟進行中，減縮
    為請求被告給付290,963元，及其中85,689元自民國110年5
    月30日起至清償日止，按年息15％計算之利息（見本院卷第7
    3頁），為民事訴訟法第255條第1項第3款所許，合先敘明。
貳、實體方面：
一、原告主張：被告於90年7月18日向原告申請信用卡使用（卡
    號：0000000000000000），詎被告未依約繳款，積欠消費簽
    帳款本金85,689元、循環利息205,274元，共計290,963元，
    及其中85,689元自110年5月30日起至清償日止，按年息15％
    計算之利息（下稱系爭債權），為此提起本件訴訟等語。並
    聲明：被告應給付原告290,963元，及其中85,689元自110年
    5月30日起至清償日止，按年息15％計算之利息。
二、被告辯稱：被告前經臺灣宜蘭地方法院（下稱宜蘭地院）裁
    定自98年11月30日16時起開始更生程序，且經98年度司執消
    債更字第47號裁定認可更生方案，原告即依此開始分期清償
　　，原告嗣已全部履行完畢。依財團法人金融聯合徵信中心會
    員規約第9條第1項規定，會員即金融機構有按月於期限前將
    授信戶資料報送含授信資料餘額及相關資料通報聯徵之義務
    。被告於98年9月間宜蘭地院聲請更生時，被告之債權人清
    冊中沒有出現原告，是因被告向財團法人金融聯合徵信中心
    (下稱聯徵中心)申請之PLR2信用報告中並無系爭債權之申報
    ，顯見係原告未將系爭債權通報聯徵中心，原告有過失在先
    。又原告疏未申報或補報債權，具可歸責事由，應駁回原告
    之訴。退萬步言之，倘若法院認為原告未申報債權係因不可
    歸責之事由，原告亦僅得依照被告更生方案清償方式按比例
    計算可得之受償金額等語。並聲明：原告之訴駁回。
三、得心證之理由：
　㈠按「債務人不能清償債務或有不能清償之虞者，得依本條例
    所定更生或清算程序，清理其債務。」、「對於債務人之債
    權，於法院裁定開始更生或清算程序前成立者，為更生或清
    算債權。前項債權，除本條例別有規定外，不論有無執行名
    義，非依更生或清算程序，不得行使其權利。」、「更生程
    序於更生方案認可裁定確定時終結。」、「更生方案經法院
    裁定認可確定後，除本條例別有規定外，對於全體債權人均
    有效力…」、「債務人依更生條件全部履行完畢者，除本條
    例別有規定外，已申報之債權未受清償部分及未申報之債權
    ，均視為消滅。但其未申報係因不可歸責於債權人之事由者
    ，債務人仍應依更生條件負履行之責。」，消債條例第3條
    、第28條、第66條第1項、第67條第1項前段、第73條第1項
    分別定有明文。
　㈡查被告於98年9月3日向宜蘭地院聲請更生，宜蘭地院於98年1
    1月30日以98年度消債更字第57號裁定（下稱系爭更生裁定
    ）准其自98年11月30日16時起開始更生程序；宜蘭地院司法
    事務官於99年3月3日以98年度司執消債更字第47號裁定（下
    稱系爭認可裁定）認可被告所提出之更生方案，於99年3月2
    3日確定，每1個月為1期，共分96期清償，總清償比例為39.
    08％，被告嗣已履行更生方案之更生條件完畢之事實，業據
    被告陳述綦詳，並提出宜蘭地院98年度消債更字第57號裁定
    、宜蘭地院98年度司執消債更字第47號裁定、宜蘭地院民事
    裁定確定證明書等件為證（見本院卷第33至55頁）
　　，復為原告所不爭執，且經本院調閱宜蘭地院98年度消債更
    字第57號更生事件卷宗、98年度司執消債更字第47號更生之
    執行卷宗核閱屬實，堪信為真實。
　㈢次查，原告對被告之系爭債權，係於98年11月30日系爭更生
    裁定前成立，此有原告提出之94年1月至97年3月信用卡消費
    明細對帳單在卷可考（見本院卷第91至129頁），則依消債
    條例第28條規定，系爭債權為更生債權，原告應依消債條例
    之更生程序行使其權利，非依更生程序不得行使其權利。再
    查，宜蘭地院於98年11月30日裁定開始更生程序後，已於98
    年11月30日公告系爭更生裁定，並於98年12月7日公告被告
    開始更生程序裁定之主文及其年、月、日、申報、補報債權
    之期間，及不依規定申報、補報債權之失權效果等，該公告
    載明：「…二、債權人應於98年12月22日前，向本院申報債
    權；有補報債權必要者，應於99年1月5日前，向本院補報債
    權…。三、債權人不依前項申報、補報債權者，於債務人依
    更生條件全部履行完畢後，其債權視為消滅。…」（下稱系
    爭公告），此有系爭公告附卷可稽（見本院卷第205頁），
    又原告未於系爭公告所載期限前向宜蘭地院申報或補報系爭
    債權，而被告已依更生方案之更生條件全部履行完畢等情，
    已如前述，則依消債條例第73條第1項本文之規定，原告未
    申報之系爭債權應已視為消滅，是原告本於系爭債權，請求
    被告給付原告290,963元，及其中85,689元自110年5月30日
    起至清償日止，按年息15％計算之利息，洵屬無據。
　㈣原告雖主張：被告曾於96年2月間與最大債權銀行國泰世華銀
    行成立債務協商，原告分配款為每月1,276元，96年7月毀諾
    後，曾於97年4月29日部分還款予原告，但被告於98年9月3
    日聲請更生時，明知或可得而知原告為其債權人，卻未主動
    向法院陳報原告為債權人，致原告未能及時參與更生程序，
    屬可歸責於被告之事由，不可歸責於原告，故被告仍應就系
    爭債權負清償之責等語，但為被告否認，並以上揭情詞置辯
    。茲論述如下：
　⒈按當事人主張有利於己之事實者，就其事實有舉證之責任，
    民事訴訟法第277條前段有明文規定。再按民事訴訟如係由
    原告主張權利者，應先由原告負舉證之責，若原告先不能舉
    證，以證實自己主張之事實為真實，則被告就其抗辯事實即
    令不能舉證，或其所舉證據尚有疵累，亦應駁回原告之請求
    (最高法院17年上字第917號判例可資參照)。本件原告既主
    張其未申報係因不可歸責於原告之事由云云，即應由原告就
    其主張未申報債權具有不可歸責事由之有利於己事實，負舉
    證之責，然原告就此並未提出任何證據證明之，已無可憑取
    。
　⒉復按「債務人聲請更生時，應提出財產及收入狀況說明書及
    其債權人、債務人清冊。前項債權人清冊，應表明下列事項
    ：一、債權人之姓名或名稱及地址，各債權之數額、原因及
    種類。二、有擔保權或優先權之財產及其權利行使後不能受
    滿足清償之債權數額。三、自用住宅借款債權。」，消債條
    例第43條第1項、第2項雖定有明文。依消債條例第73條第1
    項之立法理由載明：「更生方案經法院裁定認可確定後，對
    於全體債權人均有效力，為本條例第67條所明定，則於債務
    人依更生條件全部履行完畢後，除本條例別有規定外，例如
    ：第55條之非免責債權等，同意及不同意更生條件之債權人
    均不得再就已申報之債權未受清償部分，另向債務人請求，
    爰明定債權人已申報之債權未受清償部分，視為消滅，以符
    合更生之本質及鼓勵債務人利用更生程序清理債務，達重建
    復甦之旨。又為促使債權人於更生程序申報債權，俾於更生
    程序統一清理債務，以利債務人重建，債權人未於更生程序
    申報債權者，於債務人依更生條件全部履行完畢後，該未申
    報之債權，亦應視為消滅。惟債權人因不可歸責於己之事由
    ，致未於更生程序申報或補報債權，如亦令其債權視為消滅
    ，未免不公，爰設但書予以除外，明定債務人仍應依更生條
    件負履行之責，以兼顧該債權人之權益。」，可知於債務人
    依更生條件全部履行完畢後，債權人未申報之債權原則上已
    視為消滅，例外於債權人就未申報債權具有不可歸責事由，
    例如債權人長期旅居國外、因案在監、或其他具體事實足認
    該債權人無從知悉應申報債權等情時，債務人始就債權人未
    申報之債權負有依更生條件清償之成數履行之責。參酌消債
    條例之立法目的，係針對94年間信用卡卡債風暴，社會上積
    欠債務而不能清償之消費者為數頗眾，衍生社會問題，為因
    應社會經濟狀況之快速變遷及需求，予不幸陷於經濟上困境
    之消費者有重建復甦之機會（司法院民事廳97年編<消費者
    債務清理條例總說明暨逐條說明>參照），而依消債條例進
    行更生、清算程序，除要求債務人申報債權人清冊之外，因
    債務人多為經濟上高度弱勢，對於財產之判斷與處分未達普
    遍之標準，難以期待有債務人單方面就全體債權人、債權內
    容提出完整清冊，消債條例乃同時規定債權人為自己申報債
    權之義務，是以在謀求消費者經濟生活之重生機會之立法目
    的下，債務人與債權人均有協同進行更生、清算程序之法律
    上義務，無由將申報債權之義務全數歸於債務人負擔。查被
    告於98年9月3日向宜蘭地院聲請更生時，已向宜蘭地院提出
    其向財團法人金融聯合徵信中心(下稱聯徵中心)申請之當事
    人綜合信用報告－債務清理條例前置協商專用債權人清冊，
    而上開資料上並無任何有關系爭債權之記載之事實，業據被
    告提出民事消費者債務清理更生聲請狀暨所附債務人清冊、
    聯徵中心當事人綜合信用報告－債務清理條例前置協商專用
    債權人清冊（列印日期98年6月1日）等件為證（見本院卷第
    165至185頁），且經本院調閱宜蘭地院98年度消債更字第57
    號更生事件卷宗查閱屬實，堪認被告已履行消債條例第43條
    規定之提出債權人清冊義務。又被告於本件更生前已積欠多
    家銀行貸款、信用卡等債務，依一般社會常情，實難期待被
    告能明確記憶各債權銀行及債權金額明細，則被告於聲請更
    生時，未能察覺財團法人金融聯合徵信中心當事人綜合信用
    報告－債務清理條例前置協商專用債權人清冊未載系爭債權
    ，實屬難免，難認有何可歸責被告之事由。
　⒊又按「本條例所定之公告，應揭示於法院公告處、資訊網路
    及其他適當處所；法院認為必要時，並得命登載於公報或新
    聞紙，或用其他方法公告之。前項公告，除本條例別有規定
    外，自最後揭示之翌日起，對所有利害關係人發生送達之效
    力。」、「法院裁定開始更生程序後，應即將下列事項公告
    之：一、開始更生程序裁定之主文及其年、月、日、時。…
    三、申報、補報債權之期間及債權人應於期間內向監督人申
    報債權…四、不依前款規定申報、補報債權之失權效果。…」
    ，消債條例第14條、第47條第1項定有明文。而消債條例第1
    4條之立法理由亦載明：「依消債條例進行之程序，具有集
    團性清理債務之性質，為避免文書逐一送達關係人增加勞費
    及拖延程序，宜予減省，且依第1項公告方法，已足使關係
    人周知，爰設第2項，明定其效力。」，故不應容任債權人
    輕易主張其有不可歸責於己之事由，否則消債條例所定公告
    程序之效力將形同具文，而與消債條例之立法目的係為鼓勵
    債務人利用更生或清算程序統一清理債務之本旨有違。查本
    件宜蘭地院已於98年11月30日裁定被告開始更生程序，並已
    於98年11月30日公告系爭更生裁定，及於98年12月7日公告
    債權人應於98年12月22日前向該院申報債權，有補報債權必
    要者應於99年1月5日前向該院補報債權，暨公告不依規定申
    報、補報債權之失權效果等，已詳如前述，本件既經宜蘭地
    院依照債務清理條例規定公告，將各項公告事項載明於網頁
    上，衡情債權人本可進入司法院網站之資料查詢欄位上，點
    選消債事件公告欄位，並於姓名欄位填入債務人姓名，或在
    身分證字號欄位輸入債務人之身分證字號，查知其債權申報
    之有無，債權人即可及時行使權利，此乃為債務人漏未申報
    債權之補救措施，且消債條例自97年4月11日施行至今已逾1
    4年，原告身為金融機構，理當知悉司法院網站就消債事件
    設有消債公告專區，將每日各法院裁定開始更生程序或清算
    之最新動態皆詳細揭露，亦明知債權人得利用該消債公告專
    區查得是否有逾期繳款之債務人聲請更生或清算之資訊，則
    宜蘭地院既已將系爭更生裁定及系爭債權人清冊公告在消債
    公告專區，原告應可輕易透過消債公告專區查知系爭公告之
    資訊，卻疏於查詢，致其未於系爭公告所載期間內申報或補
    報債權，堪認其漏未申報系爭債權，具有可歸責事由甚明。
  ㈤綜上所述，被告既已依法院裁定認可之更生方案履行完畢，
    且原告未申報債權非因不可歸責於己之事由所致，則依消債
    條例第73條第1項規定，原告未申報之系爭債權應已視為消
    滅。原告主張被告就系爭債權仍應負清償之責云云，自非有
    理，應予駁回。
四、從而，原告請求被告給付原告290,963元，及其中85,689元
    自110年5月30日起至清償日止，按年息15％計算之利息，為
    無理由，不應准許。
五、本件為判決之基礎已臻明確，兩造其餘主張、陳述並所提證
    據，經審酌後，認均與本件之結論無礙，爰不再一一論述，
    併予敘明。
六、結論：本件原告之訴為無理由，依民事訴訟法第78條，判決
    如主文。
七、本件訴訟費用額，依後附計算書確定如主文第2項所示金額
    。　　
中　　華　　民　　國　　111 　年　　7 　　月　　21　　日
              臺灣臺北地方法院臺北簡易庭
                                  法  官  羅富美
計算書：
項        目             金  額（新臺幣）    備    註
第一審裁判費             3,200元
合        計             3,200元
備註：本件原告雖繳納裁判費3,310元，但原告減縮應受判決事
      項之聲明後，訴訟標的金額為290,963元，此部分應繳之
      裁判費為3,200元，至逾此部分即因原告減縮聲明而撤回
      部分之裁判費，應由原告自行負擔。
以上判決正本係照原本作成。
如對本判決上訴，須於判決送達後20日內向本庭（臺北市○○○路0
段000巷0號）提出上訴狀 (須按他造當事人之人數附繕本）。
中　　華　　民　　國　　111 　年　　7 　　月　　21　　日
                                  書記官  陳鳳瀴